【裁判字號】    99,司財管,41
【裁判日期】    990614
【裁判案由】    指定遺產管理人
【裁判全文】
臺灣臺中地方法院民事裁定           99年度司財管字第41號
財政部台灣省中區國稅局台中市分局
法定代理人  陳淑鳳
非訟代理人  乙○○
受  選任人  何國榮律師
上列聲請人聲請為被繼承人甲○○指定遺產管理人事件，本院裁
定如下：
    主  文
選任何國榮律師為被繼承人甲○○之遺產管理人。
聲請程序費用由被繼承人甲○○之遺產負擔。
    理  由
一、按繼承開始時，繼承人有無不明，而無親屬會議或親屬會議
    未於一個月內選定遺產管理人者，利害關係人得聲請法院選
    任遺產管理人；又先順序繼承人均拋棄其繼承時由次順序之
    繼承人繼承，其次順序繼承人有無不明或第四順序之繼承人
    均拋棄其繼承者，準用關於無人承認繼承之規定，民法第11
    78條第2項、第1176條第6項分別定有明文。次按遺產管理人
    之設，旨在管理保存及清算遺產，以免遺產散失，是以遺產
    管理人具有相當之公益色彩；另選任遺產管理人，除慮及管
    理遺產之公平性外，尚須考慮其適切性，亦即可對其遺產、
    遺債之情形瞭解較深，或具法律、會計等專業能力，復與遺
    債債權人無利害共同關係而得忠誠處理者，優先選任為宜；
    又法院選任之遺產管理人，除係律師依律師法第22條規定，
    非經釋明有正當理由，不得辭任外，得不接受法院所命職務
    （最高法院88年度台上字第354號判決，關於選任特別代理
    人所揭示之法律見解，可資參照）。
二、本件聲請意旨略以：被繼承人甲○○（男、民國○○年○○月○○
    日生、身分證統一編號：Ｚ000000000號、生前最後住所：台
    中市南屯區○○○街3之1號12樓、於95年10月14日死亡）生
    前所遺之台中縣大里市○○段1163、1180、1213及1267地號
    等4筆土地經查明乃屬私設道路，應列入遺產課徵遺產稅，
    然被繼承人之法定繼承人均已拋棄繼承，是否尚有其他法定
    繼承人處於有無不明之狀態，且其親屬會議未於法定期間內
    選定遺產管理人，致聲請人無法對被繼承人之遺產行使權利
    ，為確保聲請人之權利，茲依民法第1178條第2項之規定聲
    請指定遺產管理人等語，並提出台中縣政府99年1月11日府
    工建字第980353585號函文、台中縣地方稅務局大屯分局98
    年9月15日中縣稅屯分土字第986015764號函文及被繼承人之
    戶籍謄本（以上均影本）各1件為證
三、本院查：聲請人主張被繼承人所遺之台中縣大里市○○段
    1163、1180、1213及1267地號等4筆土地係屬私設道路，應
    列入遺產課徵遺產稅，然被繼承人死亡後其所有繼承人均已
    拋棄繼承，是否仍有應繼承之人不明，而其親屬會議未於法
    定期間內選定遺產管理人等事實，業經聲請人提出前揭證據
    為證，並經本院調閱本院95年度繼字第2696號拋棄繼承事件
    之卷宗，核閱屬實，是聲請人聲請指定被繼承人之遺產管理
    人，為有理由，應予准許。復聲請人主張被繼承人之家屬，
    迄未由親屬會議選任遺產管理人，欲指定財政部國有財產局
    台灣中區辦事處為遺產管理人。然依司法院74年10月15  日
    院台廳一字第5786號函示：「此類拋棄繼承事件，多屬遺債
    大於遺產形同破產，儘量避免選任國有財產局為遺產管理人
    」，而法院在指定被繼承人之遺產管理人時，自應先審查是
    否有其他適合之人可任被繼承人之遺產管理人，如無，在不
    得已之情形，才指定國有財產局為遺產管理人，蓋國有財產
    局係一公務機關，依國有財產法規定綜理國有財產事務，執
    行事務所需預算為全國人民納稅所得，倘顯無遺產可歸屬國
    庫，可能造成以國家資源管理對國庫毫無利益之財產並須墊
    付無法歸墊之管理費用，無異使公器淪為私用，損及全民利
    益，令國庫遭受權利之侵害，乃司法院前揭函示精神所在（
    台灣高等法院八87年家抗字第54號、86年家抗字第156號、
    台灣高等法院台中分院92年度家抗字第27號裁判參照）。查
    被繼承人之法定繼承人皆已拋棄繼承權，是有遺債大於遺產
    之虞，依上開函示及裁判之意旨，自不適宜指定財政部國有
    財產局台灣中區辦事處為遺產管理人；而本院於徵得聲請人
    同意後，函請社團法人台中律師公會推薦有意願擔任本件遺
    產管理人之人選，該公會乃推薦由何國榮律師擔任本案遺產
    管理人，此有該律師公會99年5月21日中律田三字第99229號
    函暨所附該律師基本資料表乙件附卷可稽，而何國榮律師為
    執業律師，非但具有專業知識及能力，且與被繼承人所遺遺
    產間無利害關係，若由其擔任本事件之遺產管理人，定能秉
    持其專業倫理擔當此具公益性質之職務，並順利達成管理保
    存及清算遺產之任務。執此，本院認為由其擔任被繼承人之
    遺產管理人，應屬妥適，爰選任之。
四、依非訟事件法第157條，裁定如主文。
中    華    民    國    99    年    6     月    14    日
                  家事法庭   司法事務官  楊雅筠
以上正本係照原本作成。
如不服本件裁定，得於裁定書送達之翌日起10日內，以書狀敘述
理由，向本庭提起抗告。並應繳納抗告費新台幣1000元。
中    華    民    國    99    年    6     月    14    日
                             書  記  官  曾惠雅

司法院資訊處製作；財團法人民間司法改革基金會備份。
